【裁判字號】    99,聲,738
【裁判日期】    990720
【裁判案由】    回復原狀
【裁判全文】
臺灣士林地方法院民事裁定               99年度聲字第738號
聲  請  人  丙○○
            甲○○
上列聲請人與相對人乙○○間之拆屋還地事件，聲請人遲誤上訴
期間，聲請回復原狀，本院裁定如下：
    主  文
聲請駁回。
聲請費用由聲請人負擔。
    理  由
一、按當事人或代理人，因天災或其他不應歸責於己之事由，遲
    誤不變期間者，於其原因消滅後十日內，得聲請回復原狀，
    民事訴訟法第164 條第1 項別定有明文。所謂不應歸責於己
    之事由，天災乃為例示規定，凡以通常人之注意在客觀上不
    能預見或不可避免之事實，始能認為係不應歸責於己。
二、本件聲請意旨略以：
（一）第三人張坤崗、張于、張于卿之繼承人第三人趙素貞就
      聲請人居住之台北市○○區○○街208 之9 號7 樓、208
      之11號7 樓、208 之12號7 樓3 戶房屋（以下簡稱系爭房
      屋）對聲請人提起遷讓房屋之訴訟，經審理後，認聲請人
      之占有時效已完成，得請求登記為所有權，本院於98 年9
      月25日以98年度訴字第389 號民事事件判決駁回趙素貞之
      起訴。嗣趙素貞死亡，該案經第三人張坤崗等人承受訴訟
      受後，於98年10月14日提起上訴，現繫屬台灣高等法院審
      理中（99年度上易字第62號）。聲請人居住之系爭房屋於
      第三人張坤崗等人提起上訴後即由長江保全公司之保全人
      員，在系爭房屋中庭入口設置大型鐵製柵門管制人員進出
      ，且將系爭房屋所在大樓一樓門口加裝鎖鍊，阻擋聲請人
      進入系爭房屋，聲請人因而無法繼續居住系爭房屋。嗣因
      第三人持本院98年度訴字第1395號判決向士林戶政事務所
      請求設籍於系爭房屋208 之11號7 樓之聲請人之妹魏華穗
      遷出該戶籍地，士林戶政事務所因而向魏華穗之健康保險
      投保單位屏風表演班發函查詢魏華穗之住所，魏華穗因前
      往大陸工作而委託聲請人向士林地政事務所查詢原委，聲
      請人始知有本院98年度訴字第1359號遷讓房屋事件存在。
（二）系爭房屋業經違法管制，聲請人自始即無法合法收受本院
      之送達，聲請人無從知悉訴訟之存在，無法為有效之防禦
      ，亦無法在法定上訴期間上訴。本院98年度訴字第1359號
      訴訟案件之原告乙○○於98年11月25日具狀聲請公示送達
      ，然同一日聲請人偕同台灣台北地方法院所屬民間公證人
      陳幼麟進入系爭房屋，就系爭房屋之現況做成公證書，乙
      ○○顯藉公示送達程序影響聲請人實體上及訴訟上之權利
      。本院之98年度訴字第1359號民事判決正本寄存於後港派
      出所後，雖在送達證書上勾選註記將送達通知書黏貼受送
      達人門首等文字，但因系爭房屋入口前方遭違法管制，縱
      然將通知書貼於系爭房屋一樓門口，聲請人仍無法在入口
      處獲悉有通知書貼於門首，現場管制之保全人員亦不可能
      告知有訴訟文書送達，故應認未合法生寄存之效力。
（三）本件聲請人係因不可歸責於聲請人之事由而遲誤上訴之不
      變期間，聲請人就系爭房屋另有訴訟在台灣高等法院審理
      中，聲請人在該案聘請律師答辯，且每次審理庭期均遵期
      到庭，斷不可能就本院之98年度訴字第1359號拆屋還地事
      件置之不理。實因聲請人自始即對本件無從合法收受送達
      任何書狀，根本不能避免遲誤之發生，此等是由亦非通常
      人之注意即能預見或可避免，聲請人是在99年5 月3 日士
      林戶政事務所發函後始知悉本院98年度訴字第1359號拆屋
      還地之訴訟存在，依據民事訴訟法第164 條第1 項規定，
      於原因消滅後10日內聲請回復原狀。
三、經查：
（一）聲請人聲請意旨指摘本院本院98年度訴字第1359號遷讓房
      屋事件之送達不合法，不生送達之效力云云。苟本院98年
      度訴字第1359號拆屋還地等事件之送達不生效力，則該事
      件判決未經合法送達（本件之送達部分詳下述），上訴期
      間即無從開始計算，判決應尚未確定，並無回復原狀之必
      要，聲請人聲請回復原狀，顯與法未合，合先敘明。
（二）按對於當事人之送達，有「應為送達之處所不明者」，受
      訴法院得依聲請，准為公示送達，民事訴訟法第149 條第
      1 項第1 款定有明文。又依民事訴訟法第149 條規定為公
      示送達後，對於同一當事人仍應為公示送達者，依職權為
      之，民事訴訟法第150 條亦定有明文。本院98年度訴字第
      1359號拆屋還地等事件，由相對人乙○○於98年11月5 日
      對聲請人等提起拆屋還地之訴訟而繫屬於本院，有起訴狀
      之收文章附於本院98年度訴字第1359號訴訟事件卷內可參
      。經將起訴狀繕本依據起訴狀所載之地址「台北市○○區
      ○○街208 之11號7 樓」（即系爭房屋其中一戶）送達聲
      請人，但經郵務送達人員投遞不成，以遷移不明為由退回
      本院，有本院之訴訟文書不能送達事由報告書二紙（第21
      、22頁）附於本院98年度訴字第1359號拆屋還地事件可參
      。經本院命相對人補正聲請人之正確送達地址，相對人提
      出98年11月24日請領之戶籍謄本，聲請人甲○○之戶籍仍
      設籍在系爭房屋之「台北市○○區○○街208 之11號7 樓
      」，聲請人丙○○則仍設籍於系爭房屋之「台北市○○區
      ○○街208 之12號7 樓」，此亦有戶籍謄本附於本院98年
      度訴字第1359號訴訟事件卷宗可按（第41、42頁）。聲請
      人設籍之地址雖分別係「台北市○○區○○街208 之11號
      7 樓」及「台北市○○區○○街208 之12號7 樓」，但因
      系爭房屋係「台北市○○區○○街208 之9 號7 樓」、「
      台北市○○區○○街208 之11號7 樓」、「台北市○○區
      ○○街208 之12號7 樓」三戶係連通使用，經送達該地址
      後均以遷移不明退回。本院再函請台北市政府警察局士林
      分局查詢聲請人是否居住在戶籍地，該局亦函覆並無居住
      該地，亦有台北市政府警察局士林分局98年12月1 日北市
      警示分戶字第09835372300 號函附於本院98年度訴字第13
      59號卷宗可參（第67頁）。相對人復陳報不知聲請人之其
      他送達地址，故聲請人等之應受送達處所不明。相對人具
      狀聲請公示送達，依據上開規定所示，並無不合，本院自
      應准許相對人公示送達之聲請，並對聲請人為公示送達。
（三）本院依據民事訴訟法第151 條第1 項規定，除於本院之公
      告處黏貼公告，公告聲請人之起訴狀繕本由書記官保管及
      通知本院98年度訴字第1359號訴訟於98年1 月7 日上午11
      時在本院第6 法庭行言詞辯論等事項。另依據同條第2 項
      規定命相對人將本院上開公告之函稿登載於新聞紙。相對
      人亦於98年12月4 日將本院之公告登載於台灣新生報，此
      有該新聞紙附於本院98年度訴字第1359號卷宗（第69頁）
      。依據民事訴訟法第152 條規定，公示送達，自將公告或
      通知書黏貼公告處之日起，其登載公報或新聞紙者，自最
      後登載之日起，經20日發生效力。相對人於98年12月4 日
      將公告登載於新聞紙，故本院起訴狀繕本送達及98年1 月
      7 日之言詞辯論期日通知，對於聲請人之送達，在98年12
      月25日發生送達效力。
（四）本院於99年1 月7 日言詞辯論期日復續定99年2 月25日上
      午9 時30分在本院第六法庭行言詞辯論。上開期日之通知
      ，係對於已行公示送達程序之聲請人再次送達，故依據民
      事訴訟法第150 條規定，本院依職權為公示送達。依據民
      事訴訟法第152 條但書規定，依民事訴訟法第150 條所為
      之公示送達，於公告自黏貼公告處之翌日起，發生效力。
      上開99年2 月25日之言詞辯論期日通知公告係在99年1 月
      8 日黏貼於本院牌示處，此有本院公示送達證書附於本院
      98 年 度訴字第1359號卷內可稽（第89頁），故該次之言
      詞辯論期日之通知，對於聲請人應於99年1 月9 日即發生
      送達效力。本院99年2 月25日行言詞辯論之通知合法送達
      聲請人後，即在該次言詞辯論期日，依據相對人訴訟代理
      人之聲請依其一造辯論而為終結，並定99年3 月12日下午
      5 時宣判，此亦有言詞辯論筆錄附本院98年度訴字第1359
      號卷內可參（115 頁）。本院如期宣判並製作判決書，並
      續依據民事訴訟法第150 條規定，就判決書之送達，依職
      權對聲請人為公示送達，於99年3 月17日將公示送達公告
      黏貼於本院牌示處，此亦有本院公示送達證書附卷可參（
      第131 頁）。本院98年度訴字第1359號之判決於99年3 月
      17日將送達判決書之公示送達公告黏貼於牌示處，故上開
      判決書，依據民事訴訟法第152 條但書規定，應認於99年
      3 月18日合法送達聲請人，並自此起算上訴期間20日。因
      此，本院本院98年度訴字第1359號判決應於99年4 月7 日
      上訴期滿。聲請人並未在上訴期間內提起上訴，上開判決
      因而於99年4 月8 日確定。
（五）綜上所述，本院對聲請人之原住所送達，經因聲請人遷移
      不明而退回，且聲請人離開系爭房屋之原住所後，並未遷
      移戶籍，或向郵務機關聲請寄送系爭房屋之郵件另行送達
      新地址，本院自不知聲請人之應受送達處所為何，本院98
      年度訴字第1359號拆屋還地事件，對於聲請人之送達應行
      公示送達程序，與法並無不合。上開案件經合法送達後，
      上訴人未能在上訴之不變期間內提起上訴，該訴訟即已告
      確定。聲請人離開原住所，應可預見寄送該住所之文件將
      無法收受，聲請人似應遷移戶籍至新址，或至少向郵政機
      關聲請將寄送原地址之文件轉寄送聲請人可收受之新址，
      但聲請人並未就其遷出原住址有任何作為，任憑法院寄送
      之文書以遷移不明退回，本院因而以公示送達之程序對聲
      請人為送達，聲請人未能即時覽公示送達之公告而遲誤上
      訴期間，並非因不可歸責於己之事由，而遲誤上訴期間。
      聲請人聲請回復原狀，難謂有理，應予駁回。
（六）至於本院為公示送達時同時，再將應送達聲請人之文書另
      備一份交付郵寄而對聲請人原戶籍地址送達，而經寄存警
      察機關，係因公示送達乃為解決應受送達人應受送達地址
      不明所規定之擬制送達。為使聲請人有機會得知訴訟之通
      知，因而，本院再試以對聲請人之原戶籍地址送達，並將
      通知文書寄存戶籍地之警察機關。惟此部分之程序僅為增
      加聲請人得知法院司法文書通知存在之機會，並不妨礙上
      開合法公示送達程序所發生之送達效力，聲請人執此寄存
      送達，主張其無法得知戶籍地門首黏貼之通知，而無法領
      取寄存之判決書，而遲誤上訴期間，係不可歸責於己之事
      由遲誤上訴期間云云，應有誤會，並此敘明。
四、依民事訴訟法第95條、第78條裁定如主文。
中    華    民    國    99    年    7     月    20    日
                  民事第一庭  法  官  黃珮禎
以上正本證明與原本無異。
如對本裁定抗告，應於裁定送達後10日內向本院提出抗告狀，並
繳納抗告費新臺幣1,000元。
中    華    民    國    99    年    7     月    21    日
                              書記官  蔡東晏

司法院資訊處製作；財團法人民間司法改革基金會備份。
